【裁判字號】    97,台上,4738
【裁判日期】    970925
【裁判案由】    違反毒品危害防制條例
【裁判全文】
最高法院刑事判決            九十七年度台上字第四七三八號
上  訴  人  甲○○
上列上訴人因違反毒品危害防制條例案件，不服台灣高等法院中
華民國九十四年十二月十六日第二審判決（九十四年度上訴字第
三二四七號，起訴案號：台灣板橋地方法院檢察署九十三年度偵
字第一五三三六號），提起上訴，本院判決如下：
    主  文
原判決關於甲○○販賣第二級毒品部分撤銷，發回台灣高等法院
。
    理  由
本件原判決認定上訴人甲○○有其事實欄所載之犯行，因而撤銷
第一審關於該部分之科刑判決，改依行為時連續犯關係，仍論上
訴人以共同連續販賣第二級毒品罪，處有期徒刑七年二月，並宣
告相關之從刑；固非無見。
惟查：(一)、共同正犯犯罪所得之財物為現金時，因共同正犯應就
全部犯罪結果負其責任，而合併計算犯罪所得，且於全部或一部
不能沒收時以其財產抵償之，但為避免執行時發生重複沒收、抵
償之情形，故各共同正犯之間係採「連帶沒收主義」，於裁判時
應諭知被告共同犯罪所得之財物應與其他共同正犯「連帶沒收之
」。原判決於事實內認定上訴人與吳堂耀有共同販賣第二級毒品
甲基安非他命予柯茂林等人，販賣所得共新台幣（下同）二萬四
千元之犯行。倘若無訛，自應於主文內就上開共同販賣第二級毒
品所得諭知與共同正犯吳堂耀連帶沒收，始為適法。乃原判決主
文竟以單獨分別沒收方式宣告，而未為「與其他共同正犯連帶沒
收」之諭知，自有未合。(二)、法院基於不告不理原則，其審判範
圍應以檢察官起訴之犯罪事實為準；而所謂檢察官起訴之犯罪事
實，係指檢察官在起訴書犯罪事實欄中所記載之同一社會事實及
與該事實具有實質上或裁判上一罪關係而為起訴效力所及之事實
而言。故法院之審判若超過起訴書犯罪事實欄所記載之事實範圍
，而有擴張及於其他事實之情形者，自應於判決理由內說明該項
擴張審判之其他事實，與起訴書犯罪事實欄所記載之事實是否具
有實質上或裁判上一罪之關係而為起訴效力所及，若不為此項說
明，其審判是否適法即屬無憑判斷，其判決即難謂無理由不備之
違法。本件檢察官起訴書犯罪事實欄僅記載，上訴人與吳堂耀基
於販賣甲基安非他命之概括犯意，於民國九十三年五月至八月間
，以每小包二千至三千元代價，連續販賣甲基安非他命予柯茂林
、陳崑峰及其他姓名年籍不詳之人牟利乙情；並未記載上訴人有
販賣甲基安非他命予蘇芳儀、綽號「老施」之成年男子及曾欣芳
等事實。原判決擴張起訴書所記載犯罪事實之範圍，對於起訴書
犯罪事實欄所未記載之上述事實一併加以審判，並據以論處上訴
人販賣第二級毒品既遂罪。但並未說明上述擴張審判範圍之事實
，與起訴書犯罪事實欄所記載之事實是否具有實質上或裁判上一
罪關係而為起訴效力所及，遽行判決，依上述說明，判決理由洵
屬不備。(三)、除刑事訴訟法有特別規定外，已受請求之事項未予
判決，或未受請求之事項予以判決者，其判決當然違背法令，同
法第三百七十九條第十二款規定甚明。檢察官起訴上訴人自九十
三年五月起至同年八月間，有先後多次販賣甲基安非他命與柯茂
林、陳崑峰及其他姓名年籍不詳之人牟利犯行，涉犯連續販賣第
二級毒品罪。原判決僅認定上訴人販賣甲基安非他命予柯茂林部
分成立犯罪，但對於檢察官起訴販賣甲基安非他命予陳崑峰部分
，既未予以論科，復未說明不另為無罪諭知之旨，僅於其理由第
一欄第(二)段１、(1)之說明無從認定另有販賣陳崑峰安非他命之
事實等語。原判決就該部分難謂無已受請求之事項未予判決之違
背法令。(四)、被告以外之人於審判外之言詞或書面陳述，除法律
有規定者外，不得作為證據，九十二年二月六日修正公布，同年
九月一日施行之刑事訴訟法第一百五十九條第一項定有明文。所
謂法律有規定者，即包括同法第一百五十九條之一至之五所規定
傳聞證據具有證據能力之例外及刑事訴訟法施行法第七條之三但
書所定之情形。故如欲採被告以外之人於審判外，如警詢或司法
調查單位之言詞陳述為證據時，必須符合法律所規定之例外情形
，方得認其審判外之陳述有證據能力，並須於判決內具體說明其
如何符合傳聞證據例外或其他法律特別之規定，否則即有違證據
法則及判決不備理由之違誤。原判決於理由內引用證人柯茂林警
詢陳述，資為認定上訴人確有本件犯行之論據之一（見原判決第
五頁，理由第一欄第(二)段１(1)之）。然柯茂林於警詢所為供證
，屬審判外之言詞陳述，原審對該項供述如何具有證據能力，未
為任何說明，遽採為上訴人犯罪論據，其採證難認為適法。以上
或為上訴意旨所指摘，或為本院得依職權調查之事項，應認有將
原判決關於甲○○部分撤銷發回更審之原因。至原判決理由第四
段說明不另為無罪諭知（即販賣甲基安非他命予其他不詳姓名之
人）部分，因公訴意旨認與論罪處刑部分有裁判上一罪關係，基
於審判不可分原則，應併予發回。又上訴人行為後刑法已於九十
四年二月二日修正公布，並自九十五年七月一日起施行，案經發
回，更審時宜併注意及之。
據上論結，應依刑事訴訟法第三百九十七條、第四百零一條，判
決如主文。
中    華    民    國  九十七  年    九    月  二十五  日
                      最高法院刑事第九庭
                          審判長法官  洪  文  章
                                法官  王  居  財
                                法官  郭  毓  洲
                                法官  黃  梅  月
                                法官  邱  同  印
      本件正本證明與原本無異
                                      書  記  官
中    華    民    國  九十七  年    十    月    一    日
                                                      K


司法院資訊處製作；財團法人民間司法改革基金會備份。
